臺灣臺中地方法院刑事判決　　　　　　　96年度交訴字第66號
公　訴　人　臺灣臺中地方法院檢察署檢察官
被　　　告　戊○○
　　　　　　　　　　8號
上列被告因公共危險等案件，經檢察官提起公訴（95年度偵字第
28280號），本院判決如下：
    主    文
戊○○無罪。
    理    由
壹、公訴意旨略以︰被告戊○○以駕駛曳引車為業，係從事駕駛
    業務之人。其與李淑美係男女朋友，李淑美於民國九十五年
    十一月二十三日二十三時許，前往臺中縣大肚鄉○○路○段
    「5469檳榔攤」找戊○○，然戊○○因之前與李淑美有過爭
    執，不想與李淑美碰面，遂欲駕駛停放在沙田路一段九百
    四十三號旁之車號698─GU號曳引車，後拖車號XR─30號營
    業拖板車離開，戊○○上車後，逕自關上車門，李淑美則走
    到該曳引車右方副駕駛座側，拍打車門。戊○○本應注意汽
    車起步前，應顯示方向燈，注意前後左右有無障礙或車輛行
    人，並應讓行進中之車輛行人優先通行，而依當時情形，又
    無不能注意之情事，竟疏未注意及此，適李淑美仍在曳引車
    右側，尚未離開，即貿然自路邊起步，旋逕自切入車道，致
    李淑美遭後拖之營業拖板車撞及，導致腹部挫傷併內出血，
    被告肇事後未停車查看，仍駕車逃逸，李淑美經路人叫救護
    車送醫急救，仍於九十五年十一月二十六日上午六時二十五
    分不治死亡。
貳、被告於偵查中堅決否認前揭犯行，辯稱略以：伊與李淑美之
    前有爭執，嗣李淑美至上開檳榔找伊，伊不願意與李淑美當
    面衝突，就直接上車關上車門要離開，李淑美拍打伊車門，
    伊沒有管她，就直接將車子開走，車子起步時，伊感覺有點
    震動，伊沒有看到是否有撞到李淑美等語。然公訴人仍認被
    告犯罪嫌疑明確，並以：
一、前揭犯罪事實，業據被告於警詢及檢察官偵查中坦認不諱。
二、證人丙○○於警詢之證述。
三、李淑美之相驗屍體證明書、解剖鑑定報告、道路交通事故現
    場圖、道路交通事故調查報告表各一份、臺中縣警察局烏日
    分局現場勘驗報告及刑案現場照片二十九張。
參、證據能力及證據法則
一、證據能力：現行刑事訴訟法為保障被告之反對詰問權，排除
    具有虛偽危險性之傳聞證據，以求實體真實之發見，於該法
    第一百五十九條第一項明定被告以外之人於審判外之言詞或
    書面陳述，除法律有規定者外，不得作為證據。又被告以外
    之人於審判外之陳述，雖不符前四條之規定（即刑事訴訟法
    第一百五十九條之一至同條之四），而經當事人於審判程序
    同意作為證據，法院審酌該言詞陳述或書面陳述作成時之情
    況，認為適當者，亦得為證據；當事人、代理人或辯護人於
    法院調查證據時，知有第一百五十九條第一項不得為證據之
    情形，而未於言詞辯論終結前聲明異議者，視為有前項之同
    意，刑事訴訟法第一百五十九條之五定有明文。本件檢察官
    、被告並未就卷內證據資料之證據能力有所爭執，且迄於言
    詞辯論終結前，均未主張有刑事訴訟法第一百五十九條第一
    項不得為證據之情形，是應認已同意卷內證據均得作為證據
    ，且經本院審酌後，認無不適當之情形，應認本案調查之卷
    內證據均有證據能力，合先敘明。
二、檢察官之舉證責任：刑事訴訟法第一百六十一條第一項規定
    ：檢察官就被告犯罪事實，應負舉證責任，並指出證明方法
    。因此，檢察官對於起訴之犯罪事實，應負提出證據及說服
    之實質舉證責任（最高法院九十二年台上字第一二八號判例
    參照）。再當事人固得聲請法院調查證據，而法院為發見真
    實，亦得依職權調查證據，惟僅於維護公平正義或對被告之
    利益有重大關係之事項，始應依職權調查之，刑事訴訟法第
    一百六十三條第一、二項定有明文，故法院於當事人主導之
    證據調查完畢後，認為事實未臻明白，而卷內復有其他足認
    為有助於發現真實又足以影響判決結果之證據存在，且有調
    查之可能者，固得依職權調查證據，但並無蒐集證據之義務
    ；蒐集證據乃職司追訴犯罪之檢察官之職責，事實審法院調
    查證據之範圍仍以案內存在之證據為限（最高法院九十一年
    度台上字第四○九一號判決參照）。
三、證據法則：犯罪事實應依證據認定之，無證據不得認定其犯
    罪事實。又不能證明被告犯罪者，應諭知無罪之判決，刑事
    訴訟法第一百五十四條第二項、第三百零一條第一項分別定
    有明文。又認定不利於被告之事實，須依積極證據，苟積極
    證據不足為不利於被告事實之認定時，即應為有利於被告之
    認定（最高法院三十年上字第八一六號判例參照）。且認定
    犯罪事實所憑之證據，雖不以直接證據為限，間接證據亦包
    括在內，然而無論直接證據或間接證據，其為訴訟上之證明
    ，須於通常一般之人均不致有所懷疑，而得確信其為真實之
    程度者，始得據為有罪之認定，倘其證明尚未達到此一程度
    ，而有合理之懷疑存在而無從使事實審法院得有罪之確信時
    ，即應由法院為諭知被告無罪之判決（最高法院七十六年台
    上字第四九八六號判例參照）。此外，認定犯罪所應經證明
    之犯罪事實，指相當於構成要件之事實，並不以客觀不法構
    成要件（即行為與結果）之事實為限，並包括主觀不法構成
    要件（即故意、過失等）之事實在內，從而檢察官對過失犯
    ，亦應負前揭提出證據及說服之實質舉證責任。
肆、被告於本院固坦承於前揭時、地駕駛車輛駛離上開地點等事
    實，並迭為認罪之表示 (本院卷第十九頁)，惟核其實為與
    偵查中為相同之辯解。經查：
一、客觀不法構成要件部分：查被告所駕駛車輛右後車輪第一輪
    、第二輪均採得李淑美ＤＮＡ－ＳＴＲ型別相同之血跡，此
    有臺中縣警察局烏日分局現場勘驗報告及內政部警政署刑事
    警察局鑑驗書各一份在卷可稽，又李淑美於前揭時、地遭撞
    擊後，於前開路段上遺留有血跡，並因腹部挫傷併內出血而
    死亡等情，亦有台灣台中地方法院檢察署相驗屍體證明書、
    解剖鑑定報告及道路交通事故現場圖、道路交通事故調查報
    告表各一份、臺中縣警察局烏日分局現場勘驗報告及刑案現
    場照片在卷可佐，是足認本案係被告所駕駛之車輛撞及李淑
    美後，致李淑美因腹部挫傷併內出血而死亡。
二、主觀不法構成要件部分：
（一）刑法第十四條規定：「行為人雖非故意。但按其情節應注
      意，並能注意，而不注意者，為過失。行為人對於構成犯
      罪之事實，雖預見其能發生而確信其不發生者，以過失論
      」。又刑法上之過失犯，以行為人對於結果之發生應注意
      並能注意而不注意為成立要件。上訴人所建築之戲園既於
      一年前轉租與某甲等售票演戲，則其對於該戲園東面某公
      所舊圍牆之向西傾倒，壓及戲園內座客之危險，是否有預
      見之可能，為其是否能注意而不注意之先決問題，原審僅
      就上訴人應注意而不注意之點加以論斷，而於上訴人能否
      注意之事實關係並未依法審認，遽以公所牆坍壓斃座客多
      人，令負過失致人死之罪責，尚嫌未當（最高法院二十六
      年上字第一七五四號判例參照）。
（二）被告於於警詢及檢察官偵查並未坦承有公訴意旨所指之應
      注意、能注意而疏未注意之情形，亦未坦承有何肇事致人
      死傷而逃逸之故意，此有被告警詢及檢察官偵訊筆錄可稽
      ，起訴書以被告於警詢及檢察官偵訊中坦認犯罪事實，顯
      有未洽。又公訴人前揭所舉之其餘證據，均僅足為前揭客
      觀不法構成要件之證明，並未能證明被告有何應注意、能
      注意而疏未注意之情形，亦未能證明被告有肇事致人死傷
      而逃逸之犯罪故意。
（三）被告車輛原停放地點（與李淑美嗣遭發現倒臥處之距離）
      、方向：被告前揭車輛於駛離前係停放於前揭沙田路路線
      外即柏油路面旁，其停放之方向係順向（即車頭朝烏日方
      向）約略與路面平行，又係停放於李淑美嗣遭發現倒臥處
      之後方等情，業據證人丙○○（本院卷第四十一、四十四
      頁、所繒簡圖為第五十頁）、丁○○（本院卷第四十五、
      四十六頁、所繒簡圖為第五十一頁）、乙○○（本院卷第
      四十七頁、所繒簡圖為第五十一頁）於本院供證一致，核
      與被告所供相符（本院卷第二十頁、七十九頁），參以本
      案事故發生之沙田路路段係屬單向二車道，路面邊線旁尚
      有寬一點八公尺之柏油路面，且事故發生時道路旁尚屬空
      曠等情，此有前揭現場圖及相片在卷可稽，衡情被告亦無
      將車輛逕自停放於外側車道之必要，是被告及證人關於被
      告車輛原停放地點、方向等之供述，堪以採信。
（四）撞擊點: 按人體遭車輛碰撞後因撞擊力及重力之影嚮而受
      傷，於地面遺留血跡，此為判斷撞擊點之重要依據，查本
      案李淑美所遺留之二處較明顯之血跡，係位於該沙田路外
      側車道，距路面邊線分別為二公尺、二點九公尺，與內側
      車道之車道線則應有一點五公尺、零點六公尺之距離，而
      前揭血跡前並無何明顯之血跡刮、擦、拖地或噴濺之痕跡
      ，此有前揭現場圖及相片在卷可稽，參酌被告所駕駛之車
      輛係大型曳引車及李淑美所受之傷勢甚重，是應認該血跡
      處即為本案之撞擊點。
（五）撞擊前被告車輛動態: 以被告原停車處、行車方向、撞擊
      點及所駕駛大型車輛之寬度觀察，被告車輛於撞擊前之右
      輪固於外側車道內，惟左輪應已進入內側車道，是依前揭
      情狀，被告車輛於離開原停放位置起步後，應係向左斜側
      駛離路邊，並向左斜側依序切入路面邊線旁之柏油路、外
      側車道，次於向左斜側切入內側車道即車輛橫跨內、外側
      車道之際，始由右後第一、二車輪撞擊李淑美。
（六）無證據排除本案係李淑美追遂被告車輛不當致肇事之可能
      ：
　１、被告與李淑美係男女朋友，李淑美於前揭時間前往臺中縣
  　　大肚鄉○○路○段「5469檳榔攤」找戊○○，然戊○○因
    　之前與李淑美有過爭執，不想與李淑美碰面，遂欲駕駛曳
      引車離開，戊○○上車後，逕自關上車門，李淑美則走到
      該曳引車右方副駕駛座側，拍打車門等情，迭據被告供述
      在卷，核與證人丁○○證稱: 伊於拖板車停止時曾目睹一
      女子拍打拖板車右車門等語 (本院卷第四十五、四十六頁
      )，證人乙○○證稱: 被告於到檳榔攤時曾提及李淑美打
      他二巴掌，嗣李淑美復至上開檳榔攤找被告等語 (本院卷
      第四十七、四十八頁)相符，且為檢察官起訴書所認定，
      是此部分事實，堪以認定。
　２、道路交通安全規則第八十九條第一項第六款規定: 「行車
  　　前應注意汽車起步前，應顯示方向燈，注意前後左右有無
    　障礙或車輛行人，並應讓行進中之車輛行人優先通行」，
      核其規範意旨，係以車輛起步前原係靜止之狀態，對原於
      道路行駛之車輛或行人而言，較不能掌握其動靜及行進方
      向，是乃規定該靜止車輛之路權劣後，即以行進中之車輛
      、行人優先通行，惟其前提仍須該車輛或行人已有路權行
      使之表徵，即以已行進中為要件。查本案被告車輛於起步
      後既已向左斜側切入車道並橫跨內、外側車道，被告車輛
      於本案撞擊前，已難認係屬起步之車輛 (其縱與內側車道
      車輛發生事故，亦應係同向併行車輛於變換車道之際何者
      有優先路權之問題，而非起步車輛路權劣後)，況縱認被
      告係屬起步之車輛，惟查李淑美原係於路緣旁被告車輛停
      放處拍打車門，且係右側車門，被告向左斜側駛離，所欲
      行使之沙田路內、外側路權，並非李淑美所原已行使之路
      權，被告路權並未與李淑美路權有何衝突，依前揭說明，
      自無被告路權劣後之問題，公訴人認被告有前揭注意義務
      ，已有未洽。
　３、李淑美既於被告欲離去之際拍打被告右車門而被告不予理
  　　會，被告嗣向左斜側駛離路邊，衡情雙方人車應無發生碰
　  　撞之可能，惟本案被告車輛嗣於起步後車輛橫跨內、外側
    　車道之際，始由右後第一、二車輪撞擊李淑美，足見李淑
　    美應已有追遂被告車輛至該沙田路外側車道之行為，是本
      案自不排除係李淑美追遂被告車輛致而肇事。
（七）道路交通安全規則第一百三十三條規定：「行人應在劃設
      之人行道行走，在未劃設人行道之道路，應靠邊行走，並
      不得在道路上任意奔跑、追逐、嬉戲或坐、臥、蹲、立，
      阻礙交通」。汽車駕駛人對於防止危險發生之相關交通法
      令之規定，業已遵守，並盡相當之注意義務，以防止危險
      發生，始可信賴他人亦能遵守交通規則並盡同等注意義務
      。若因此而發生交通事故，得以信賴原則為由免除過失責
      任。惟對於違規行為所導致之危險，若屬已可預見，且依
      法律、契約、習慣、法理及日常生活經驗等，在不超越社
      會相當性之範圍應有注意之義務者，自仍有以一定之行為
      避免結果發生之義務。因此，關於他人之違規事實已極明
      顯，同時有充足之時間可採取適當之措施以避免發生交通
      事故之結果時，即不得以信賴他方定能遵守交通規則為由
      ，以免除自己之責任（最高法院七十四年台上字第四二一
      九號、八十四年台上字第五三六○號判例參照）。本案李
      淑美如係於被告車輛停放於路邊起步之際與之發生碰撞，
      依前揭李淑限拍打車門之舉動及日常生活經驗，被告或有
      預見、注意危險發生之可能而加以避免，惟本案肇事原因
      既不排除係李淑美追遂被告車輛致而肇事，即本案撞擊係
      被告駛入內、外車道間即已駛入一般車輛通行之路面後始
      發生，其距離李淑美拍打被告車門之處，已有相當之距離
      ，難認被告得以預見李淑美猶自後追遂而至，又事故現場
      光線不足，亦據證人甲○○即事發後到場處理之警員證述
      在卷（本院卷第七十六頁），並有現場相片可稽，是依事
      故發生時之前揭情狀，並無積極證據足認被告有何明顯發
      現李淑美違規事實可能，依前揭說明，要難認被告有何過
      失之罪責。
（八）被告於檢察官偵查中供稱：伊感覺車子有點震動，路邊又
      暗暗的，我沒有看到是否有撞到死者等語，且本案並無積
      極證據足認被告有何明顯發現李淑美追遂其車輛之可能，
      依前揭說明，尚難僅以被告感覺車子有點震動等語，逕認
      被告已認識或知悉撞擊李淑美，從而亦難認被告有何肇事
      致人死傷逃逸之犯罪故意。
三、綜上所述，公訴人關於本案客觀不法構成要件部分固有相當
    之舉證，惟關於主觀不法構成要件部分，其舉證不足，本院
    無從將有利被告之可能逕以排除，公訴人所指被告之犯罪事
    實，仍有合理之懷疑存在，揆諸前揭說明，應認被告犯罪尚
    屬不能證明，自應為被告無罪之諭知。
據上論斷，應依刑事訴訟法第三百零一條第一項，判決如主文。
中　　華　　民　　國　　96　　年　　8 　　月　　8 　　日
                  刑事第二庭  審判長  法  官  林清鈞
                                      法  官  陳姵君
                                      法  官  郭書豪
上正本證明與原本無異。
如不服本判決，應於判決送達後十日內，向本院提出上訴狀（須
附繕本），上訴於臺灣高等法院臺中分院。
中　　華　　民　　國　　96　　年　　8 　　月　　9 　　日
                                      書記官 陳美虹
